【裁判字號】    99,再易,16
【裁判日期】    990802
【裁判案由】    請求塗銷土地所有權移轉登記
【裁判全文】
臺灣高等法院高雄分院民事判決          99年度再易字第16號
再審原告    乙○○○
再審被告    丙○○
上列當事人間請求塗銷土地所有權移轉登記事件，再審原告對於
中華民國99年5 月5 日本院98年度上易字第352 號確定判決提起
再審之訴，本院判決如下：
    主  文
再審之訴駁回。
再審訴訟費用由再審原告負擔。
    事 實 及 理 由
一、再審原告主張：本件再審被告於前審主張再審原告於88年9
    月間為辦理農保及預定墳地而向再審被告索討再審被告因繼
    承所得之澎湖土地，再審被告因與再審原告係姑姪關係，乃
    同意將所有土地中面積最小之1 筆贈與再審原告，遂交付印
    鑑章及印鑑證明與再審原告。詎再審原告及訴外人即土地代
    書呂桂雀竟以再審被告辦理前揭家族土地繼承登記後仍由呂
    桂雀保管之土地所有權狀，越權取用其中面積最大之坐落澎
    湖縣白沙鄉○○○段308 地號，土地面積1429.45 平方公尺
    （下稱系爭土地）所有權狀，製作土地買賣契約書、土地登
    記申請書，持向澎湖地政事務所辦理所有權移轉登記與再審
    原告。因再審原告所為係屬無權代理，則其所為土地買賣契
    約書、土地登記申請書效力均不及於再審被告，故系爭土地
    之所有權移轉登記自屬無效，爰請求再審原告應將系爭土地
    於88年9 月22日經澎湖地政事務所以澎普字第1900號收件、
    買賣為原因所為之土地所有權移轉登記予以塗銷等情。而本
    院就該事件所為之98年度上易字第352 號再審被告勝訴之確
    定判決有下列適用法規顯有錯誤及有民事訴訟法第497 條所
    稱足影響於判決之重要證物漏未斟酌之再審事由，爰依同法
    第496 條第1 項第1 款及第497 條之規定，提起本件再審之
    訴。
  (一)原確定判決有民事訴訟法第496條第1項第1款之再審事由：
    原確定判決關於辦理移轉系爭土地所有權之相關文書均蓋
      有再審被告之印鑑章，益徵再審被告確有將系爭土地所有
      權移轉登記予再審原告之真意。再審被告既親自將系爭土
      地之所有權狀、印鑑、印鑑證明、身分證影本等文件，交
      付證人即代書呂桂雀藉以辦理系爭土地所有權移轉登記予
      再審原告，依照經驗法則，已足證明再審被告顯有變動系
      爭土地所有權移轉登記予再審原告之意思表示，雙方間有
      移轉系爭土地所有權登記之意思合致。如再審被告無移轉
      系爭土地與再審原告之真意，理應立即要求取回系爭土地
      之原所有權狀，並加以妥善保管，方符合常理。惟至起訴
      時已過10年期間，而於此10年期間卻完全不見再審被告向
      再審原告或呂桂雀詢問，並要求返還系爭土地之原所有權
      狀。是再審被告之主張明顯悖於常情。綜上，惟原確定判
      決將舉證責任倒置，強令再審原告需證明本件係有權代理
      以及再審被告確曾委任呂桂雀製作系爭土地之買賣契約書
      、所有權移轉契約書及委任書，以贈與系爭土地與再審原
      告，原確定判決顯有適用民事訴訟法第277 條錯誤之違法
      。
    再審被告與再審原告在呂桂雀代書處所，就系爭土地簽定
      買賣契約書，並達成移轉系爭土地所有權之合意，嗣於88
      年9 月22日辦理所有權移轉登記完竣，是系爭土地之所有
      權已由再審原告合法取得。系爭土地既經移轉登記為再審
      原告所有，此項登記在未經塗銷或依法更正登記前，仍以
      登記名義上所有人為限，方得為本項請求權之主體，再審
      被告即非法律上之所有權人，自無物上請求權。再審被告
      之塗銷系爭土地所有權移轉登記之請求，依法自無理由。
      況且呂桂雀於刑案偵查中係證稱於88年9 月16日當天中午
      ，由兩造親自攜印鑑證明．．．。所謂當天中午，並非如
      原確定判決所指中午12點整，亦有可能指中午12點多至1
      點左右。而自早上9 點至下午1 時左右，有長達4 小時之
      時間，再審被告於4 小時內完成就醫及前往呂桂雀處辦理
      移轉土地所有權登記手續，並非如原確定判決所認絕對不
      可能之事。按證人為不可代替之證據方法，其於原審證稱
      ：「兩造共同前往代書事務所，交付土地移轉登記相關資
      料後，表示要辦理系爭土地之過戶。」等語，為原審所不
      採，原確定判決亦未交代，即為再審原告不利之認定，亦
      有違最高法院53年台上字第2673號判例之情事。
  (二)原確定判決有民事訴訟法第497條之再審事由：
    依據台灣澎湖地方法院檢察署（下稱澎湖地檢署）98年度偵
    字第646 號不起訴處分書及台灣高等法院高雄分院檢察署（
    下稱高雄高分檢署）98年度上聲議字第1619號處分書所載，
    亦已明確認定再審原告與呂桂雀於本件系爭土地所有權移轉
    登記過程中，並無任何無權代理或其他不法情事，足認系爭
    土地所有權移轉登記應係合法。惟原確定判決就上開足以影
    響判決之重要證物漏未斟酌，而認再審原告有無權代理之情
    事，為再審原告不利之認定，亦有違誤。
    爰提起本件再審之訴，聲明求為判決：(一)本院98年度上易字
    第352 號確定判決廢棄。(二)再審被告在前訴訟程序之第二審
    上訴駁回。(三)前訴訟程序第一、二審及再審訴訟費用由再審
    被告負擔。
二、本件未經言詞辯論，再審被告亦未具狀作何聲明或陳述。
三、按民事訴訟法第496 條第1 項第1 款所謂適用法規顯有錯誤
    ，係指確定判決所適用之法規顯然不合於法律規定，或與司
    法院現尚有效及大法官會議之解釋，或最高法院現尚有效判
    例顯有違反，或消極的不適用法規，顯然影響裁判者而言。
    並不包括判決理由矛盾，理由不備、取捨證據及認定事實錯
    誤之情形在內（最高法院92年台上字第320 號判決意旨參照
    ）。是事實審法院認定事實錯誤，調查證據欠周或判決不備
    理由，雖得於判決確定前據為提起上訴之理由，究與適用法
    規顯有錯誤有別，當事人自不得據以提起再審之訴（最高法
    院80年台再字第64號判決要旨參照）。至於法律上見解之歧
    異，再審原告對之縱有爭執，亦難謂為適用法規錯誤，而據
    為再審之訴。
四、經查本院前揭確定判決事實及理由欄第5 項認定再審被告係
    委任呂桂雀於84年11月17日辦理因繼承被繼承人方許犁之遺
    產而取得系爭土地及澎湖縣白沙鄉○○○段318 、1248地號
    、同鄉○○段637 、1444、1568、1573、1574、229 、242
    地號，同鄉○○○段14地號土地11筆所有權登記，並於84年
    11月20日完成登記，呂桂雀於領得上開11筆土地所有權狀後
    ，仍持續持有而未寄還再審被告。嗣系爭土地於88年9 月20
    日係由再審原告任代理人向澎湖地政事務所以買賣為由，申
    請所有權移轉；所提出之土地登記申請書，88年9 月16日土
    地買賣所有權移轉契約書暨委託書，均係呂桂雀於88年9 月
    16日填載蓋印，而非再審被告親自處理製作。因呂桂雀表示
    系爭土地之上開移轉登記文書，係兩造於88年9 月16日當天
    中午親自攜帶印鑑證明、土地所有權狀、印鑑章等至其處所
    委託其辦理完成等語，另再審原告亦表示當日處理完文書後
    ，再審被告乃留宿澎湖等語，亦即依再審原告及呂桂雀所述
    ，再審被告應至遲於88年9 月16日中午前到達澎湖，且於翌
    日始離開。惟因再審被告當時已78歲，且患有巴金森氏症，
    於88年9 月16日上午尚且曾因腰部扭傷之拉傷，滑膜炎及腱
    鞘炎，至嘉義市○區○○路2-1 號吳長宗診所求診，則再審
    被告於該日上午於嘉義市求診後，縱係趕搭飛機自嘉義飛抵
    澎湖，實無忍受腰部扭傷、肌肉發炎暨巴金森氏症，單獨行
    動前往澎湖，而於中午前會同再審原告到達呂桂雀處辦理之
    可能。因認再審被告否認於88年9 月16日在澎湖土地代書（
    即呂桂雀）處，當面交付再審原告、呂桂雀印鑑章，並授權
    同意其等辦理系爭土地所有權移轉登記，應屬可採。且依再
    審原告所提出兩造不爭執之錄音帶暨譯文所示，再審原告之
    前審訴訟代理人甲○○前往探視再審被告，述及再審原告確
    為農保及墓地，才向再審被告索討土地，且為方便登記才以
    買賣方式辦理。再審被告則明確表示要贈與那塊小筆土地，
    不知土地代書會將最大筆土地移轉登記與再審原告，希望將
    土地換回來等情，乃認再審被告主張其同意再審原告及呂桂
    雀辦理所有權移轉登記之土地而交付印鑑章及印鑑證明，非
    系爭土地，而係再審原告及呂桂雀自行將呂桂雀所保管之系
    爭土地所有權狀，予以辦理所有權移轉登記，對再審被告不
    生效力，且已妨害其就系爭土地行使權利等語，應屬可採。
    並認再審原告以再審被告代理人自居而為辦理之系爭土地所
    有權移轉登記，自屬無效。且認前揭11筆土地（含系爭土地
    ）均屬農牧用地，並無須課征地價稅，再審被告主張10年來
    因未使用前揭繼承之土地，又因未曾見核課地價稅之繳款通
    知書，致長達10年均不知系爭土地遭再審原告越權移轉登記
    等語，乃合於事理，而堪採信。爰認再審被告既未曾以書面
    契約委任處理系爭土地所有權移轉登記事務，則該委任事務
    處理之授權，即因不依法定方式而屬無效，再審被告自得依
    民法第767 條規定為本件請求等情，已明所依據之理由，
    證據之取捨及法律上之見解。而核再審原告前揭再審理由(一)
    部分之主張，均屬就本院確定判決認定事實，取捨證據及法
    律見解予以指摘，應非屬適用法規顯有錯誤之事由，揆諸上
    開說明，均難認本院原確定判決有民事訴訟法第496 條第1
    項第1 款之再審事由。
五、又依本院前揭確定判決事實及理由欄第5 項（四）所載：「
    且上開土地登記申請書、88年9 月16日土地買賣所有權移轉
    契約書暨委託書，均係呂桂雀於88年9 月16日填載蓋印，並
    非再審被告所製作一節，為再審原告所不爭執（見本院前審
    卷第36頁、第37頁、第116 頁），亦經證人呂桂雀證述綦詳
    （見本院前審卷第149 頁、澎湖地檢署98年度他字第64號偵
    查卷第51頁），復有系爭土地登記申請書、土地買賣所有權
    移轉契約書暨委託書等影本在卷可佐（見原審卷第15頁至第
    26頁），足認系爭土地之買賣契約，所有權移轉契約書暨委
    任書，均非再審被告親自處理製作，而係呂桂雀所為。」等
    語，則原確定判決顯已審酌全案卷證資料（含本案所涉及之
    刑事案件）後，並依職權所為證據之取捨，始為前揭認定，
    而未有足影響於判決之重要證據漏未斟酌之情形，應無疑義
    。況按所有人對於妨害其所有權者，得請求除去之，民法第
    76 7條中段定有明文。此所謂妨害者，係指以占有以外方法
    ，客觀上不法侵害所有權或阻礙所有人之圓滿行使其所有權
    之行為或事實而言。而所謂「不法」，僅須所有人對於行為
    人之妨害，於法令上並無容忍之義務為已足，並非以行為人
    之妨害具有刑事責任或民法上無效，得撤銷事由為必要，最
    高法院88年台上字第2420號裁判要旨亦足參佐。是再審原告
    所提再審理由(二)主張原確定判決就澎湖地檢署98年度偵字第
    64 6號不起訴處分書及高雄高分檢署98年度上聲議字第1619
    號處分書認定之再審原告及呂桂雀於本件系爭土地所有權移
    轉登記過程中並無不法情事等重要證物漏未斟酌，有民事訴
    訟法第497 條所規定之再審事由云云，亦無足採取。
六、綜上所述，再審原告提起本件再審之訴，顯無理由，爰不經
    言詞辯論，逕以判決駁回之。
七、據上論結，本件再審之訴顯無理由，依民事訴訟法第502 條
    第2項、第78條，判決如主文。
中    華    民    國    99    年    8     月    2     日
                              民事第三庭
                                  審判長法官  張國彬
                                  法      官  鄭月霞
                                  法      官  吳登輝
以上正本證明與原本無異。
本件判決不得上訴。
中    華    民    國    99    年    8     月    3     日
                                  書  記  官  廖素珍

司法院資訊處製作；財團法人民間司法改革基金會備份。
